【裁判字號】    89,上訴,285
【裁判日期】    890405
【裁判案由】    遺棄等
【裁判全文】
臺灣高等法院高雄分院刑事判決                    八十九年度上訴字第二八五號
    上  訴  人  台灣高雄地方法院檢察署檢察官
    被      告  甲○○
右上訴人因被告遺棄等案件，不服臺灣高雄地方法院八十八年度訴字第二○五八號中
華民國八十九年一月十九日第一審判決（起訴案號：臺灣高雄地方法院檢察署八十八
年度偵字第六六八二號），提起上訴，本院判決如左：
      主      文
原判決關於過失傷害暨應執行刑部分，均撤銷。
甲○○因過失傷害人，處有期徒刑肆月。
其他上訴駁回。
右開撤銷改判部分所處之刑，與駁回上訴之對於無自救力之人，依法令應扶助，而不
為其生存所必要之扶助，處有期徒刑壹年，應執行有期徒刑壹年貳月。
      事      實
一、甲○○考領有普通小型車駕駛執照，於民國八十八年一月十七日下午六時二十分
    許，駕駛牌照號碼ＴＰ─三一六三號自用小客車，沿高雄縣田寮鄉○○村○○路
    （即第一八四號縣道）由東往西方向行駛，途經西德村西德路四十一號前以東約
    三十公尺處（即一八四號縣道十二公里五百八十公尺處），因該路段甫鋪裝柏油
    路面完工，尚未劃設標線，本應注意汽車行駛在未劃標線之道路，應靠右行駛及
    應注意車前狀況，並隨時採取必要之安全措施，且依當時肇事路段雖因天候陰，
    夜間無照明，惟柏油路面無缺陷，道路無障礙物，視距良好，又依其乙識、能力
    亦無不能注意之情形，乃竟疏未注意靠右行駛及車前狀況，貿然偏左側車道行駛
    ，適有丙○○未考領駕駛執照，騎乘牌照號碼ＶＹＥ─二四五號輕型機車，沿西
    德路由西往東方向迎面而來，遭甲○○所駕駛之自用小客車正面撞及，丙○○因
    而人車倒地，受有右股骨骨折、左舟狀腕骨骨折等傷害，甲○○於肇事後，將無
    法移動、自行就醫為無自救力之丙○○抱至路旁後，依道路交通管理處罰條例第
    六十二條第一項前段規定，甲○○原應採取救護或其他必要措施，並向警察機關
    報告，不得駛離。旋因念及自己生意失敗經濟困難，無力賠償損失，遂另起遺棄
    之犯意，向丙○○誆稱︰「我去叫救護車」，即藉機駕駛上開自用小客車逃離現
    場，不為其生存所必要之扶助，將丙○○遺棄於事故現場，嗣經丙○○呼救，並
    請路人報警，高雄縣警察局湖內分局據報後循線追查，始得知上情。
二、案經丙○○訴由高雄縣警察局湖內分局報請臺灣高雄地方法院檢察署檢察官偵查
    起訴。
      理      由
一、右揭時、地被告甲○○駕駛自小客車，疏未注意靠右行駛及車前狀況，貿然偏左
    側車道行駛，撞及告訴人丙○○所騎乘之機車倒地傷害，肇事後將丙○○抱至路
    旁，因念及自己生意失敗經濟困難，無力賠償損失，向丙○○誆稱去叫救護車，
    即藉機駕駛上開自用小客車駛離現場之事實，業據被告於警訊、偵查、原審時供
    承不諱，核與告訴人丙○○指訴之情節相符，並經證人即現場處理警員張憲義於
    原審證述明確，並有道路交通事故調查報告表暨事故現場圖乙紙、現場照片二張
    附卷足憑，而告訴人受有事實欄所載之傷害，亦有長庚紀念醫院高雄分院醫師出
    具之診斷證明書乙紙在卷可資佐證。被告自白與事實相符，自堪採信。
二、按汽車行駛在未劃標線之道路，應靠右行駛；汽車行駛時，駕駛人應注意車前狀
    況，並隨時採取必要之安全措施，道路交通安全規則第九十五條前段及第九十四
    條第三項分別定有明文。經查，被告既考領有普通小型車駕駛執照，前揭諸規定
    自不得諉為不知，又肇事路段甫因鋪裝柏油路面而暫未劃設標線，業據證人即事
    故現場處理之員警張憲義到庭結證綦詳，該路寬九公尺，肇事後，告訴人機車右
    倒於左側車道，前後輪距左側道路邊緣分別為二．七公尺及一公尺，撞擊碎落物
    亦散落在左側車道，並有道路交通事故調查報告表暨事故現場圖乙紙、現場照片
    二張附卷足憑，足認撞擊點在左側車道，且當時肇事路段雖因天候陰，夜間無照
    明，惟柏油路面無缺陷，道路無障礙物，視距良好，又依被告之乙識、能力亦無
    不能注意之情形，竟疏未注意靠右行駛及車前狀況，貿然偏左側車道行駛，致肇
    事使告訴人受傷，其有過失，已經明顯。告訴人因本件車禍受傷，與被告之過失
    行為間並有相當因果關係。
三、次按汽車駕駛人，駕駛汽車致人受傷或死亡，應採取救護或其他必要措施，並向
    警察機關報告，不得駛離，道路交通管理處罰條例第六十二條第一項前段定有明
    文。經查，本件被告肇事後致告訴人受有右股骨骨折、左舟狀腕骨骨折等傷害，
    依其傷勢觀之，告訴人應無法移動、自行就醫以維持其生存所必要之能力，且被
    告於本院調查時自承，肇事現場很偏僻，人車稀少，告訴人受傷後，由伊抱至路
    旁（參本院八十九年三月十三日訊問筆錄），足認告訴人為無自救力之人。而被
    告對無自救力之告訴人，依上開條例規定，被告應採取救護或其他必要措施，竟
    將告訴人移置路旁後棄之不顧，而藉故逃離現場，並未叫救護車前來救援，顯有
    遺棄之故意。是被告於本院審理辯稱：無遺棄之故意云云；無非卸責之詞，不足
    採信，本件事證已臻明確，被告犯行洵堪認定。
四、查被告甲○○駕車過失肇事，致告訴人受傷，並對於無自救力之告訴人依法令應
    扶助而遺棄之，核其所為，係犯刑法第二百八十四條第一項前段之普通過失傷害
    罪及同法第二百九十四條第一項之違背法令義務遺棄罪。被告所犯上開二罪之間
    ，犯意各別，應分論併罰。
五、原判決就被告遺棄部分，適用第二百九十四條第一項規定，並審酌被告被告肇事
    後為逃避肇事責任，駕車逃逸漠視他人生命，迄今仍未與告訴人達成民事上之和
    解等一切情狀，量處有期徒刑一年。經核原判決此部分認事用法，尚無不合，量
    刑亦稱妥適，檢察官此部分上訴意旨，指摘量刑過輕，為無理由，應予駁回。
六、原審就被告前開過失傷害部分，據以論罪科刑，固非無見，惟按刑法之過失，其
    過失行為與結果間，在客觀上有相當因果關係始得成立；而領用駕駛執照僅係道
    路交通管理處罰條例中，為交通行政管理而設，與有無過失無關，並非無照駕駛
    必然會發生車禍肇事之結果。本件係因被告疏未注意靠右行駛及車前狀況，貿然
    偏左側車道行駛，致肇事使告訴人受傷。而告訴人未考領有駕駛執照，非肇事原
    因，顯無相當因果關係存在，原判決認告訴人未考領有駕駛執照，本應不得騎乘
    輕型機車，對於本件車禍之發生亦有過失，尚有未洽。檢察官循告訴人請求上訴
    意旨，指摘原判決此部分量刑過輕，雖無理由，惟原判決此部分既有可議，自應
    由本院將原判決關於過失傷害及定執行刑部分均撤銷改判。爰審酌被告疏未注意
    靠右行駛及車前狀況，貿然偏左側車道行駛致肇事，過失情節甚重，且告訴人所
    受傷害非輕，被告迄今仍未與告訴人達成民事上之和解等一切情狀，量處如主文
    第二項所示之刑。並就上開撤銷改判部分所處之刑，與前開駁回上訴之對於無自
    救力之人，依法令應扶助，而不為其生存所必要之扶助，處有期徒刑壹年，應執
    行有期徒刑壹年貳月，以資懲戒。
七、至公訴人雖另指訴被告駕車肇事逃逸之行為，另涉有刑法第一百八十五條之四肇
    事遺棄罪責乙節，惟按行為之處罰，以行為時法律有明文規定者為限，刑法第一
    條定有明文，而刑法於八十八年四月二十一日經總統修正公布固增訂第一百八十
    五條之四規定︰駕駛動力交通工具肇事，致人死傷而逃逸者，處六月以上五年以
    下有期徒刑，同年月二十三日生效。在此之前，駕車肇事逃逸之行為，如經公訴
    人起訴且符合刑法遺棄罪之構成要件而另論遺棄罪外，刑法就單純駕車逃逸之行
    為，即無此適用，則本件被告駕車肇事係在八十八年一月十七日，當時刑法並無
    處罰駕車肇事逃逸處罰明文，依刑法第一條規定，即無行為後增訂之刑法第一百
    八十五條之四之規定予以論處，公訴人認本案尚應依刑法第一百八十五條之四處
    斷，容有誤會，原審就此部分另為無罪判決之諭知。核無不合，檢察官上訴意旨
    ，非有理由，此部分應予駁回。
據上論結，應依刑事訴訟法第三百六十八條、第三百六十九條第一項前段、第三百六
十四條、第二百九十九條第一項前段、刑法第二百八十四條第一項前段、第五十一條
第五款，罰金罰鍰提高標準條例第一條前段，判決如主文。
本案經檢察官林應華到庭執行職務。
中    華    民    國     八十九     年       四       月     五         日
                              臺灣高等法院高雄分院刑事第一庭
                                  審判長法官  翁慶珍
                                        法官  李春昌
                                        法官  周賢銳
右正本證明與原本無異。
遺棄及肇事遺棄部分如不服本判決，應於判決送達後十日內向本院提出上訴狀，其未
述理由者並應於提出上訴狀後十日內向本院補提理由書（應附繕本)。
過失傷害部分不得上訴。
                                      書記官  黃琳群
中    華    民    國     八十九     年       四       月     七         日
附錄本案論罪科刑法條全文：
刑法二百八十四條第一項前段
因過失傷害人者，處六月以下有期徒刑、拘役或五百元以下罰金。
刑法第二百九十四條第一項
對於無自救力之人，依法令或契約應扶助，養育或保護而遺棄之或不為其生存所必要
之扶助、養育或保護者，處六月以上五年以下有期徒刑。
                                                                        Ｂ


司法院資訊處製作；財團法人民間司法改革基金會備份。
